Inventaris van het archief van de Stichting Registratie Gezelschapsdieren Nederland (SRGN) en Stichting Examens Vakbekwaamheid Honden- en Kattenbesluit (SEVHKB), 1981-2011
Nationaal Archief, Den Haag
Stichting Registratie Gezelschapsdieren Nederland (SRGN) en Stichting Examens Vakbekwaamheid Honden- en Kattenbesluit (SEVHKB)
Registratie Gezelschapsdieren
oudste stuk - jongste stuk: 1958-2011
P47
64 inventarisnummers; 0,40 meter
Normale geschreven, getypte en gedrukte documenten. Geen bijzondere handschriften.
Nationaal Archief, Den Haag
Stichting Registratie Gezelschapsdieren Nederland (SRGN); Stichting Examens Vakbekwaamheid Honden- en Kattenbesluit (SEVHKB)
In deze toegang is de neerslag van de organisatie en de taakuitvoering opgenomen. Daarnaast moet worden gedacht aan de neerslag van de vergaderingen van het Dagelijks bestuur van de SRGN en SEVHKB en stukken van algemene aard zoals jaarrekeningen..
Archiefvorming
Geschiedenis van de archiefvormers
Organisatie van de SRGN
De Stichting Registratie Gezelschapsdieren Nederland (SRGN) was een zelfstandig bestuursorgaan (ZBO) in de periode 1981-2002. In tegenstelling tot zoals vermeld in het moeder-BSD Gezondheid en Welzijn van Dieren (vastgesteld Stcrt. 2003/63) bezat de SRGN rechtspersoonlijkheid en was als zodanig zelfstandig zorgdrager.
De SRGN was gevestigd in Apeldoorn. De SRGN had een bureaumanager en enkele
bureaumedewerkers in dienst en daarnaast overal in het land buitendienstmedewerkers, die dieren
tatoeëerden. Het bestuur bestuurde de stichting en droeg zorg voor de begrotingen en jaarrapportages die aan de minister van LNV werden gestuurd.
De bestuursleden van de stichting werden benoemd door de Minister van LNV op voordracht van één van onderstaande organisaties:
• Koninklijke Nederlandse Maatschappij voor Diergeneeskunde
• Nederlandse Vereniging tot Bescherming van Dieren
• Raad van Beheer op Kynologisch gebied in Nederland
Vereniging Landelijke Organisatie DIBEVO (DIeren Bnodigdheden En VOeders)
• Bond tot Bescherming van Honden.
De SRGN was daarmee een van de weinige geslaagde voorbeelden van samenwerking tussen dierenbeschermingsorganisaties in Nederland.
Taken en werkzaamheden van de SRGN
De voornaamste taak van de stichting was het identificeren en registreren van honden en katten, gevolgd door het afgeven van dierenpaspoorten. Die taak kreeg de SRGN van de minister van Landbouw, Natuurbeheer en Visserij (LNV) op grond van het Honden- en Kattenbesluit 1981 (HKB81).
De SRGN was werkzaam op het beleidsterrein 'Gezondheid en welzijn van dieren'. Het handelen van de overheid op het beleidsterrein richt zich op de bescherming van dieren tegen handelingen en situaties die het welzijn, de gezondheid en in sommige gevallen het voortbestaan bedreigen.
De SRGN richtte zich specifiek op gezelschapsdieren, dieren die afhankelijk zijn van de mens, en vanwege haar wettelijke opdracht zelfs uitsluitend over honden en katten.
Kernbegrippen voor de SRGN waren 'identificatie' en 'registratie'.
Identificatie: iedere bedrijfsmatig gehouden hond of kat werd voorzien van een uniek kenmerk, een
tatoeage (en vanaf 1998 een transponder), om het te kunnen identificeren en zo een eenduidige
administratie te kunnen voeren.
Registratie: in het dierenpaspoort werden de gegevens van het geïdentificeerde dier vastgelegd. Een
van de belangrijkste gegevens was of het dier was ingeënt tegen de honden- of kattenziekte. Die
verplichte inenting was een van de onderdelen van het Honden- en Kattenbesluit 1981. Ook moest de registratie eraan bijdragen dat de malafide handel in (bijvoorbeeld niet ingeënte) honden of katten minder kans kreeg. Ook konden dankzij de identificatie en registratie de eigenaren van gevonden dieren worden opgespoord (conform de statuten van de SRGN).
Daarnaast verstrekte de SRGN zogenaamde 'registerboekjes'.
Het college van B&W van een gemeente verleende vergunningen voor bedrijfsmatige activiteiten met
dieren. Die vergunningen moesten worden gemeld bij de SRGN. Niet alle gemeenten deden dat.
De controle op naleving van de vergunningen was een taak van algemene opsporingsambtenaren en
door B&W aangewezen toezichthouders.
Een van de voorschriften in de vergunning was dat een vergunninghouder op ieder gewenst moment
moest kunnen laten zien welke dieren hij onder zijn hoede had. Dat moest hij bijhouden in
zogenaamde registerboekjes, die door de SRGN werden verstrekt. De SRGN hield een administratie bij van deze vergunningen, waarin onder meer werd vastgelegd welke instellingen er waren, hoe hun vergunning eruit zag (kopie) en of ze een registerboekje hadden ontvangen.
De werkzaamheden van medewerkers van de SRGN bestonden uit het tatoeëren van dieren, het
verstrekken van dierenpaspoorten en de administratieve afhandeling daarvan.
Een tatoeage van de SRGN bestond uit het SRGN-teken, een jaarcode, de letter van de tatoeëerder
en een volgnummer.
De procedure was als volgt:
• een bedrijf diende een aanvraag in voor de registratie van zijn honden en katten
• het bedrijf betaalde de kosten voor de tatoeage en het paspoort
• de tatoeëerder kwam langs om de honden te tatoeëren
• het bedrijf kreeg dierenpaspoorten, de SRGN ingevulde aanvraagformulieren met alle relevante
gegevens van het dier en de getatoeëerde code
• de SRGN vulde de gegevens van het formulier in de database in.
In de eerste jaren van haar bestaan tatoeëerde de SRGN wel 50duizend dieren per jaar. Daar zaten zelfs dierentuindieren bij. Later beperkte de SRGN zich tot honden en katten. In totaal zijn door de SRGN zo'n 750 duizend dieren geïdentificeerd en geregistreerd.
Als een dier overleed, moest de eigenaar het dierenpaspoort aan de SRGN terugsturen. Op het aanvraagformulier werd dan vermeld 'dood'. Ook bij wijzigingen van eigenaar of adres moest het paspoort terug naar de stichting. Minder dan de helft van de diereneigenaars stuurde het paspoort ook daadwerkelijk terug. De SRGN had ook het recht dieren die door andere instellingen waren getatoeëerd 'goed te keuren' alsof ze door de SRGN waren geregistreerd.
Einde van de SRGN
Niet alleen veranderingen in wetgeving en overheidsbeleid stonden aan de wieg van het einde van de SRGN. Ook de praktijk van alledag speelde een belangrijke rol.
Vanaf begin 1998 werd het elektronisch identificeren (chippen) van honden en katten, via transponders, wettelijk toegestaan. Ook de SRGN ging daartoe over. In de praktijk kreeg de stichting hevige concurrentie van dierenartsen die massaal begonnen te chippen.
Zo bleek dat veel katten het asiel verlieten zonder tatoeage of dierenpaspoort, maar met het vaccinatieboekje van de Koninklijke Maatschappij voor dierengeneeskunde (KNMvD). Ook accepteerden veel dierenpensions katten zonder dierenpaspoort en tatoeage, zolang een dierenarts het vaccinatieboekje maar had afgetekend. De meerwaarde van het dierenpaspoort kwam ter discussie te staan. En daarmee de SRGN.
Op 23 december 1997 liet de minister van LNV, in het kader van de interdepartementale doorlichting van zelfstandige bestuursorganen, de Voorzitter van de Tweede Kamer weten dat de SRGN haar status van zelfstandig bestuursorgaan zou verliezen. Een rol voor de SRGN bij de uitvoering van HKB99, op contractbasis, sloot de minister toen nog niet uit, maar de SRGN besloot niet als commercieel identificatie- en registratiebedrijf door te gaan. Met de introductie van het Honden- en Kattenbesluit 1999, dat in werking trad op 1 maart 2002, belegde de minister de identificatie en registratie van honden en katten bij het bureau I&R-HKB, ondergebracht bij de Stichting Gezondheidsdienst voor Dieren in Deventer. Om het koppelen van gevonden dieren aan de eigenaar blijvend mogelijk te maken, heeft de SRGN haar administratie beschikbaar gesteld aan de stichting CHIP. Hiervoor heeft de SRGN een contract met CHIP gesloten.
Organisatie van de SEVHKB
De Stichting Examens Vakbekwaamheid Honden- en Kattenbesluit (SEV HKB) was een zelfstandig bestuursorgaan (ZBO) in de periode 1981-2006.
De SEV HKB werkte (bestuurlijk en organisatorisch) nauw samen met de Stichting Registratie Gezelschapsdieren Nederland (SRGN).
De SEV HKB maakte gebruik van de kantoorfaciliteiten en het kantoorpersoneel van de SRGN, gevestigd in Apeldoorn. Eigen personeel had de stichting niet.
Het bestuur bestuurde de stichting en droeg zorg voor de begrotingen en jaarrapportages die aan de minister van LNV werden gestuurd.
Er is enige onduidelijkheid over de periode waarin de SEV HKB als ZBO fungeerde. Het HKB81 verviel op 1 maart 2002 en werd vervangen door het Honden- en Kattenbesluit 1999 (HKB 99). In de Nota van toelichting op dat besluit1 staat: "De SEV behoudt, zonder zbo-status, wel een taak bij de uitvoering van dit besluit, omdat de door de SEV afgegeven vakbekwaamheidsbewijzen in het kader van dit besluit worden erkend. De SEV wordt echter niet als instelling door de Minister van Landbouw, Natuurbeheer en Visserij aangewezen." Vanaf 1 maart 2002 mogen ook andere opleidingscentra opleidingen verzorgen en diploma's uitreiken, omdat deze opleidingen onder de Wet Educatie Beroepsonderwijs zijn gebracht.
Een formele intrekking van haar status als ZBO heeft de SEV HKB nooit ontvangen, al is dit wel schriftelijk medegedeeld op 7-6-2002 door minister Brinkhorst. Overgangsrecht en ZBO status zijn"tot het jaar 2007 vastgesteld". Na deze datum vervalt de ZBO status van rechtswege In het ZBO-register op internet2 wordt bij de SEV HKB vermeld: "ZBO status vervalt per 1 januari 2007."
Taken en werkzaamheden van de SEVHKB
De SEV HKB had als belangrijkste taak het afgeven van bewijzen van vakbekwaamheid aan exploitanten van bedrijven die vielen onder de werking van het Honden- en Kattenbesluit 1981 (HKB81).
De SEV HKB was werkzaam op het beleidsterrein 'Gezondheid en welzijn van dieren'. Het handelen van de overheid op het beleidsterrein richt zich op de bescherming van dieren tegen handelingen en situaties die het welzijn, de gezondheid en in sommige gevallen het voortbestaan bedreigen.
De SEV HKB richtte zich specifiek op gezelschapsdieren, dieren die afhankelijk zijn van de mens, en vanwege haar wettelijke opdracht zelfs uitsluitend over honden en katten.
De SEV HKB functioneerde in de praktijk als een exameninstituut. De stichting stelde de examens op, organiseerde de examens en verstrekte de diploma's (bewijzen van vakbekwaamheid). Ook beoordeelde de SEV HKB of diploma's verstrekt door andere instituten beschouwd mochten worden als bewijzen van vakbekwaamheid in de zin van het HKB81. Voor de uitoefening van zijn taken had de SEV HKB veel contacten met opleidingsinstituten
Einde van de SEVHKB
Op 23 december 1997 liet de minister van LNV, in het kader van de interdepartementale doorlichting van zelfstandige bestuursorganen, de Voorzitter van de Tweede Kamer weten dat de SEV HKB haar status van zelfstandig bestuursorgaan zou verliezen.
Toen het Honden- en Kattenbesluit 1999 op 1 maart 2002 van kracht werd, was het afgeven van bewijzen van vakbekwaamheid geen wettelijke taak meer van de SEV HKB. Wel is de SEV HKB activiteiten, voortvloeiende uit die taak, blijven uitvoeren tot 1 januari 2007
Tot februari 2006 hadden de examenkandidaten de tijd om hun stageboekje in te leveren bij SEV HKB. De bewijzen van vakbekwaamheid die de SEV HKB verstrekt, worden erkend door de minister.
De SEV HKB heeft ervoor gekozen niet als commercieel opleider door te gaan en zichzelf op 1 januari 2007 op te heffen.
Geschiedenis van het archiefbeheer
De SRGN en de SEVHKB hebben de archieven die ze als ZBO vormden in het eerste decennium van deze eeuw afgesloten en geïnventariseerd. De formele dossiervorming vond volledig op papier plaats. Ook zijn voor de archieven organisatiespecifieke selectielijsten vastgesteld. De neerslag van enkele handelingen uit deze lijsten kwam voor permanente bewaring in aanmerking en dus voor overbrenging (op termijn) naar het Nationaal Archief.
In 2009 zijn abusievelijk alle archieven van de SRGN en de SEVHKB door een externe dienstverlener vernietigd. Hierdoor konden SRGN en SEVHKB niet meer voldoen aan hun plicht tot overbrenging van de permanent te bewaren dossiers.
In januari 2011 heeft de Erfgoedinspectie de SRGN en de SEVHKB verzocht de permanent te bewaren dossiers te reconstrueren en daarna over te dragen aan het Nationaal Archief.
Reconstructie van dossiers is minder onmogelijk dan het in eerste instantie lijkt. Een archiefstuk is pas een archiefstuk als dit het persoonlijk domein van de opsteller heeft verlaten. Er zijn dus altijd meerdere partijen bij betrokken. Als die meerdere partijen overheden zijn, kun je ervan uitgaan dat meerdere partijen dossiers hebben gevormd van dezelfde zaken. Vanuit hun eigen standpunt, ongetwijfeld, maar vaak wel met dezelfde stukken erin.
Deze (geruststellende) gedachte is de basis geweest voor de reconstructie van de permanent te bewaren dossiers van de SRGN en de SEVHKB.
De aanpak van reconstructie was in hoofdlijnen de volgende:
• vaststellen om welke dossiers het gaat
•vaststellen welke andere partijen kunnen beschikken over documenten waarmee deze dossierszijn te reconstrueren
• deze partijen benaderen, verzoeken om toegang tot hun inventarissen en archieven
• (laten) kopiëren van de relevante documenten en vormen van dossiers
• maken van dossierinventaris en regelen van de overdracht.
Archief met betrekking tot de SRGN en SEVHKB kon worden teruggevonden bij:
- de Landsadvocaat (alle processtukken m.b.t. de Regeling agressieve dieren)
- de oud-chef de bureau van de SRGN en SEVHKB (m.b.t. de vergaderstukken, statuten)
- het accountantskantoor dat in het verleden de jaarrekeningen voor de SEVHKB heeft opgesteld.
De verwerving van het archief
Het archief is in december 2011 door de SRGN overgebracht naar het Nationaal Archief, krachtens art. 12 van de Archiefwet 1995.
Inhoud en structuur van het archief
Inhoud
In deze toegang is de neerslag van de organisatie en de taakuitvoering opgenomen. Daarnaast moet worden gedacht aan de neerslag van de vergaderingen van het Dagelijks bestuur van de SRGN en SEVHKB en stukken van algemene aard zoals jaarrekeningen.
De neerslag van de vergaderingen van het bestuur van de SRGN en SEVHKB zouden normaliter geen deel uitmaken van het over te dragen archief. In de selectielijsten worden deze stukken niet als te bewaren getypeerd.
In overleg met het Nationaal Archief is toch besloten om ook de vergaderverslagen en vergaderstukken van de stichtingen uit de periode na het einde van de ZBO-status over te dragen, omdat deze archiefbescheiden een goed beeld geven van de afwikkeling van alle zaken van beide stichtingen. Omdat het archief van na het in liquidatie gaan van beide stichtingen, niet was vernietigd en dus nog beschikbaar was, konden alle vergaderstukken, na bewerking, worden overgedragen.
Naast deze stukken zijn vooral de stukken rondom de procesvoering interessant.
In de periode 1993-1994 zijn er een aantal rechtszaken geweest die door het College van Beroep voor het Bedrijfsleven zijn behandeld. Deze rechtszaken hadden alle betrekking op de Regeling agressieve dieren (registratie van pitbulls).
Tot slot zijn in overleg met het Nationaal Archief ook alle stukken m.b.t. de reconstructie van het SRGN- en SEVHKB-archief bijgevoegd. Het gaat dan om het plan van aanpak, correspondentie, overzichten en inventarisaties, het archiefoverzicht van de externe dienstverlener waar het archief was opgeslagen. Al deze stukken geven een interessante inkijk in de reconstructie van de archieven van beide stichtingen.
Selectie en vernietiging
Omdat in 2009 abusievelijk het hele archief van zowel de SRGN als SEVHKB door een externe dienstverlener is vernietigd heeft geen daadwerkelijke selectie plaats gevonden. Indien het archief van de SRGN en SEVHKB volgens de regels zou zijn vernietigd, zou dat per dossier hebben plaatsgevonden aan de hand van de volgende selectielijsten en handelingen:
• Selectielijst voor de zorgdrager SRGN voor de neerslag van de handelingen voor het beleidsterrein Gezondheid en welzijn van dieren, handelingen: 574, 688, 689, 690, 692, 694
• Selectielijst voor de zorgdrager SEVHKB voor de neerslag van de handelingen op het beleidsterrein Gezondheid en welzijn van dieren, handelingen: 696, 697, 698
Aanvullingen
Er worden in de toekomst geen nieuwe toevoegingen aan het archief verwacht.
Ordening van het archief
De ordening van de stukken is naar stukken van algemene aard waarin de notulen van de vergaderingen van het dagelijks bestuur en de jaarverslagen te vinden zijn. Het tweede deel is naar stukken van bijzonder aard waarin de statuten van oprichting en neerslag van uitvoerende taken te vinden zijn. Aangezien het een reconstructie betreft is enkel de uitvoerende taak inzake Regeling agressieve dieren te vinden.
Aanwijzingen voor de gebruiker
Openbaarheidsbeperkingen
Deels openbaar, deels beperkt openbaar (B). Betreft inv.nrs. 52-64
Materiële beperkingen
Het archief kent geen beperkingen voor het raadplegen van stukken als gevolg van slechte materiële staat
Andere toegang
Voor dit archief is geen andere toegang beschikbaar
Aanvraaginstructie
Openbare archiefstukken kunnen online worden aangevraagd en gereserveerd. U kunt dit ook via de terminals in de studiezaal van het Nationaal Archief doen. Om te kunnen reserveren dient u de volgende stappen te volgen:
U maakt een profiel aan op www.gahetna.nl, en logt vervolgens in
Via de archiefinventaris (alleen de beschrijvingen met rode nummers) selecteert u het gewenste archiefstuk door op de knop 'Reserveren' te klikken
In het volgende scherm geeft u aan op welke dag u het archiefstuk wilt inzien
Indien u zich bevindt in de studiezaal en een tafelnummer heeft ontvangen kunt u dit nummer vermelden. Als u geen tafelnummer heeft kunt u tafelnummer 777 laten staan
Vervolgens bevestigt u uw reservering door deze te versturen.
Verwant materiaal
Bewaarplaats van originelen
De originele bescheiden van dit archief berusten bij het Nationaal Archief (www.nationaalarchief.nl)
Verwante archieven
Niet van toepassing
Bijlagen
Niet van toepassing
Beschrijving van de series en bestanddelen
- Stukken van algemene aard
  - Overleg van het Dagelijks Bestuur
    - Agenda's en notulen van de vergaderingen van de SRGN, met bijlagen, 2002-2011; 1-10; 10 omslagen
      - 2002, 1
      - 2003, 2
      - 2004, 3
      - 2005, 4
      - 2006, 5
      - 2007, 6
      - 2008, 7
      - 2009, 8
      - 2010, 9
      - 2011, 10
    - Agenda's en notulen van de vergaderingen van de SEVHKB, met bijlagen, 2006-2011; 11-16; 6 omlsagen
      - 2006, 11
      - 2007, 12
      - 2008, 13
      - 2009, 14
      - 2010, 15
      - 2011, 16
  - Jaarrekeningen
    - Jaarrekeningen van de SRGN, 1982-2004; 17-21; 5 omslagen
      De jaarrekeningen 1982 t/m 1997, 1999 en 2001 ontbreken
      - 1998, 17
      - 2000, 18
      - 2002, 19
      - 2003, 20
      - 2004, 21
    - Jaarrekeningen van de SEVHKB, met begrotingen, 1982-2005; 22-42; 21 omslagen
      - 1982-1984, 22
      - 1985-1986, 23
      - 1987, 24
      - 1988, 25
      - 1989, 26
      - 1990, 27
      - 1991, 28
      - 1992, 29
      - 1993, 30
      - 1994, 31
      - 1995, 32
      - 1996, 33
      - 1997, 34
      - 1998, 35
      - 1999, 36
      - 2000, 37
      - 2001, 38
      - 2002, 39
      - 2003, 40
      - 2004, 41
      - 2005, 42
    - Eindrapport inzake de vereffening SRGN, 2009 maart 6; 43; 1 omslag
    - Eindrapport inzake de vereffening SEVHKB, 2009 maart 6; 44; 1 omslag
- Stukken van bijzondere aard
  - Organisatie
    - Inrichting organisatie
      - Statuten van de SRGN, 1981-2002; 45-49; 5 omslagen
        - Statuten 1981 november 12, 45
        - Statutenwijziging 1993 november 5, 46
        - Doorlopende tekst statutenwijziging 1993 november 5, 47
        - Statutenwijziging 1998 december 8, 48
        - Doorlopende tekst statutenwijziging 1998 december 8, 49
      - Statuten van de SEVHKB met statutenwijzigng 5 december 1994, 1981-2006; 50; 1 omslag
        Met hiaten
    - Archief
      - Projectdossier betreffende het reconstrueren van het SRGN- en SEVHKB-archief, 2011; 51
  - Taakuitvoering
    - Procesuitvoering
      - Het voeren van rechtszaken naar aanleiding van de Regeling agressieve dieren, 1993-1994, 52-64; 13 omslagen
        - CBB no 93/2056/114/240, 52
          Openbaarheid beperkt tot 01-01-2043
        - CBB no 93/2090/114/240, 53
        - CBB no 93/2108/114/240, 54
        - CBB no 93/2110/114/240, 55
        - CBB no 93/2111/114/240, 56
        - CBB no 93/2200/114/240, 57
        - CBB no 93/2284/114/240, 58
        - CBB no 93/2318/114/240, 59
        - CBB no 94/0702/114/240, 60
        - CBB no 94/0747/114/240, 61
        - CBB no 94/0748/114/240, 62
        - CBB no 94/0852/114/240, 63
        - CBB no 94/1347/114/240, 64